【裁判字號】    99,審易,53
【裁判日期】    991129
【裁判案由】    恐嚇取財等
【裁判全文】
臺灣新竹地方法院宣示判決筆錄          99年度審易字第53號
公  訴  人  臺灣新竹地方法院檢察署檢察官
被      告  劉世隆
指定辯護人  本院公設辯護人  周凱珍
上列被告因恐嚇取財等案件，經檢察官提起公訴（98年度偵字第
3297號、第8240號）後，聲請本院改依協商程序而為判決，於中
華民國99年11月29日下午4 時在本院刑事第十一法庭宣示判決，
出席職員如下：
                                      審判長法官  邱忠義
                                          書記官  吳美雲
                                          通  譯  邱立杰
法官起立朗讀判決主文、犯罪事實要旨、處罰條文、附記事項，
及告以上訴限制、期間並提出上訴狀之法院，且諭知記載其內容
：
一、主  文：
    劉世隆犯恐嚇取財未遂罪，累犯，處有期徒刑柒月。
二、犯罪事實要旨：
（一）劉世隆前曾(1)於民國92年2 月間，因妨害自由案件，經本
      院以93年度訴字第33號判決，判處有期徒刑5 月，嗣提起
      上訴，經臺灣高等法院以93年度上訴字第1912號判決，駁
      回其上訴，復提起上訴，經最高法院以93年度台上字第64
      15號判決，駁回其上訴確定。(2)又於94年4 月間，因違反
      毒品危害防制條例案件，經本院以94年度易緝字第47號判
      決，判處有期徒刑8 月確定。(3)又於94年10月間，因違反
      槍砲彈藥刀械管制條例案件，經本院以94年度訴字第 878
      號判決，判處有期徒刑8月、併科罰金新臺幣1萬元確定。
      前開(2)(3)案件，經本院以95年度聲字第1302號裁定，就有
      期徒刑部分經定應執行刑為有期徒刑1年3月確定後，再與
      上開(1)案件接續執行，於94年10月18日入監執行，而於96
      年5月31日縮刑期滿執行完畢。
（二）詎劉世隆不知悔改，復基於意圖為自己不法所有之詐欺取
      財犯意，於98年4 月中旬，在其位於新竹縣竹東鎮商華里
      11鄰公園路11巷8弄1號住處，先佯稱黃繹成摔壞其象牙製
      佛像，要求黃繹成賠償修理費新臺幣（下同）1萬5,000元
      ，但因黃繹成堅認該佛像壞損與伊無關，因而未陷於錯誤
      不予理會（此部分尚不構成詐欺未遂犯，容後述）。劉世
      隆心有未甘，乃基於意圖為自己不法所有之恐嚇取財犯意
      ，復於98年4 月11或12日不詳時間，在新竹縣市不詳地點
      ，打電話予黃繹成，接續對黃繹成恫嚇稱：若不賠償象牙
      佛像修理費1萬5,000元，要到伊住處敲玻璃、開槍等語，
      以此加害生命、身體、財產之言詞恐嚇黃繹成，致黃繹成
      心生畏懼，然黃繹成因故而未交付1萬5,000元，劉世隆因
      而未得逞而未遂。劉世隆又接續於同年月18日上午某時，
      在其新竹縣竹東鎮○○路住處，以黃繹成先前為其申辦之
      行動電話門號均遭鎖卡不能使用為由，要求黃繹成再為其
      申辦新行動電話門號，否則將追討前開修理費1萬5,000元
      ；迨黃繹成離去後，劉世隆承接上開恐嚇取財之犯意，續
      於同日某時許致電黃繹成住處，接續對黃繹成之父黃時章
      恫稱：若黃繹成不還錢，要叫人打黃繹成等語，且劉世隆
      並於同日下午1 時許，至黃繹成位在新竹縣北埔鄉○○街
      92巷16號住處叫囂，並要求在場之黃繹成兄長黃綠堂轉告
      黃繹成返還前開修理費。嗣經黃時章告知黃綠堂前開劉世
      隆來電恐嚇之情，復由黃綠堂轉告黃繹成上開來電恐嚇及
      至住處叫囂等情，致黃繹成心生畏懼不堪其擾，遂報警處
      理，始循線查悉上情。
（三）案經黃繹成訴由新竹縣政府警察局移送及黃時章訴由臺灣
      新竹地方法院檢察署檢察官偵查起訴。
三、處罰條文：
    刑法第346條第3項、第1項、第47條第1項、第25條第2項。
四、附記事項：
    原起訴意旨認被告劉世隆基於意圖為自己不法所有之詐欺取
    財犯意，於98年4 月中旬，在其位於新竹縣竹東鎮○○里○○
    鄰○○路11巷8弄1號住處，先佯稱黃繹成摔壞其象牙製佛像
    ，要求黃繹成賠償修理費1萬5,000元，但因黃繹成堅認該佛
    像壞損與伊無關，因而未陷於錯誤不予理會乙節，構成刑法
    第339條第3項之詐欺未遂犯等語，固非無見。惟按刑法之目
    的乃為保護「法益」而設，如果沒有法益受侵害或可能受侵
    害，自無繩以刑罰之必要。詳言之，雖然由實定法所規定之
    結果加以推定，可得到「不法構成要件該當性表徵法益侵害
    狀態」之結論，但是，如不先檢視法益侵害狀態，實無從決
    定不法構成要件該當與否。因為倘一直單向的由不法構成要
    件該當性來推定法益侵害狀態，進而建立刑罰權之基礎，則
    所可能造成之最大危險則是：把刑罰權之基礎完全建立在字
    義解釋上，而脫離了行使刑罰權原來目的上之考量。為了讓
    不法構成要件之解釋有相對之正當性，除了認知到不法構成
    要件該當性有表徵（推定）法益侵害狀態之作用之外，也必
    須變換角度，從「法益侵害」狀態來檢驗不法構成要件該當
    性。舉例言之，我國刑法第339條第1項之詐欺取財既遂罪，
    其條文本身只規定「意圖為自己或第三人不法之所有，以詐
    術使人將本人或第三人之物交付者，處……。」並沒有規定
    必須使相對人「陷於錯誤」（亦即誤信行為人所主張之不實
    資訊為真實），在刑法目的解釋上尚不能逕行解為：只要行
    為人施用詐術，即使相對人識破行為人之技倆，但基於同情
    救濟之心態而交付財物，行為人仍構成詐欺既遂罪。因之，
    一般文獻對詐欺取財既遂罪之解釋，除了詐術行為、財物之
    移轉之外，也包括相對人之「陷於錯誤」。理由很簡單，從
    法益侵害狀態之實現與否來做檢視，如果相對人沒有陷於錯
    誤，而是基於同情或救濟之心態心甘情願交付財物，則所謂
    的財產法益就沒有遭受侵害之問題，如此自然不該當於詐欺
    取財既遂罪之不法構成要件。進一步言，倘相對人未陷於錯
    誤，亦未為財物之交付，行為究為不成立犯罪或成立詐欺未
    遂罪？不無疑問，起訴意旨似認為「陷於錯誤」為是詐欺罪
    之構成要件之一部分，因而認本件被告（行為人）仍構成詐
    欺取財未遂罪，其論點固屬有據。惟本院基於對上開法益侵
    害之理解，認為「陷於錯誤」應是詐欺取財罪之「本質內涵
    」，行為人必須陷於錯誤，才有被害人之法益被侵害之可能
    性，才有進一步動用刑法加以保護該法益之必要。換言之，
    倘行為人雖施用詐術，但被相對人識破其詐騙技倆，惟相對
    人不予揭穿反基於「同情或救濟之心態」而自願交付財物，
    則相對人根本沒有法益受侵害之感受（相對人反而因為行善
    而覺得高興！），質言之，如果是相對人「自願放棄」其財
    產法益，自無課以行為人詐欺取財未遂罪以「保護相對人已
    放棄之法益」之必要。綜上，刑法之詐欺取財罪，所謂以詐
    術使人交付，必須被詐欺之相對人因其詐術而陷於錯誤，若
    其所用方法，不能認為詐術，亦不致使人陷於錯誤，即不構
    成該罪（最高法院46年台上字第260 號判例參照）。從而，
    本件起訴意旨即認被告佯稱相對人黃繹成摔壞其象牙製佛像
    ，要求黃繹成賠償修理費1萬5,000元，但因黃繹成堅認該佛
    像壞損與伊無關，因而未陷於錯誤不予理會乙節，本院基於
    上開法益保護／侵害之觀點，認為被告所用方法不能認為詐
    術，亦不致使人陷於錯誤，自無成立詐欺取財未遂罪之餘地
    。惟此部分經蒞庭之公訴檢察官認為被告係以一行為同時觸
    犯詐欺取財未遂及上開有罪之恐嚇取未遂罪，二罪具有想像
    競合犯之裁判上一罪關係，本院自無庸就詐欺取財未遂部分
    另為無罪諭知，附此敘明。
五、協商判決除有刑事訴訟法第455 條之4 第1 項第1 款於本訊
    問程序終結前，被告撤銷協商合意或檢察官撤回協商聲請者
    ；第2 款被告協商之意思非出於自由意志者；第4 款被告所
    犯之罪非第455 條之2 第1 項所定得以協商判決者；第6 款
    被告有其他較重之裁判上一罪之犯罪事實者；第7 款法院認
    應諭知免刑或免訴、不受理者情形之一，及違反同條第2 項
    「法院應於協商合意範圍內為判決；法院為協商判決所科之
    刑，以宣告緩刑或2 年以下有期徒刑、拘役或罰金為限」之
    規定者外，檢察官與被告均不得上訴。
六、如有前項得上訴之情形，得自收受宣示判決筆錄送達之日起
    10日內，向本院提出上訴書狀，上訴於第二審法院。
中    華    民    國    99    年    11    月    29    日
                  刑事第九庭書  記  官        王思穎
                            審判長法官        邱忠義
以上筆錄正本係照原本作成。
中    華    民    國    99    年    11    月    29    日
                            書  記  官        王思穎
附錄本案處罰實體法條全文：
＊刑法第346 條第1 項、第3 項：
意圖為自己或第三人不法之所有，以恐嚇使人將本人或第三人
  之物交付者，處6 月以上5 年以下有期徒刑，得併科1 千元以
  下罰金。（罰金之貨幣單位改為新臺幣，並提高為30倍）
前2 項之未遂犯罰之。

司法院資訊處製作；財團法人民間司法改革基金會備份。
